---
title: "Das Beispiel Bruttosozialprodukt"
author: "Manfred Brill"
date: "Sommersemester 2019"
output: 
  html_document: 
    fig_caption: yes
    highlight: pygments
    number_sections: yes
    theme: cosmo
    toc: yes
    toc_float: yes
bibliography: literatur.bib    
---

```{r setup, include=FALSE}
knitr::opts_chunk$set(echo = TRUE)
library(knitr)
library(kableExtra)
library(tidyverse)
# Funktion für das geometrische Mittel
library(psych)
library(RColorBrewer)
myPalette <- brewer.pal(5, "YlGn")
# Ausgabe von double-Werte mit  zwei Stellen hinter dem Komma
options(digits=6)
```

# Ein Beispiel aus Assenmacher
Der Datensatz enthält Angaben über die Entwicklung des Bruttosozialprodukts in der BRD und ist dem Buch
von Assenmacher [@assenmacher_96] entnommen.  Der Datensatz wird als Motivation für  die Einführung des geometrischen Mittels verwendet.

```{r daten, message=FALSE, echo=FALSE}
daten <- read.csv2("data/bsp.csv")
```

Die Werte für das Bruttosozialprodukt sind in Milliarden D-Mark angegeben. Wir fügen den Daten eine weitere Spalte mit den Wachstumsfaktoren hinzu
und geben das Ergebnis in Tabelle 1 aus.
```{r wachstum, message=FALSE, echo=FALSE}
daten <- mutate(daten,
                wachstum = Bruttosozialprodukt/lag(Bruttosozialprodukt) 
)
```

```{r tabelle, message=FALSE, results='markup', echo=FALSE}
kable(daten,
        align="l",
        caption="Tabelle 1: Der Datensatz Bruttosozialprodukt",
        col.names=c("Jahr", "Bruttosozialprodukt in Milliarden DM", "Wachstumsfaktor")) %>%
      kable_styling(bootstrap_options = c("striped", "condensed"), 
                full_width = T, 
                position = "center")
```

In R gibt es keine Funktion für das geometrische Mittel. Man kann natürlich
selbst eine Funktion implementieren oder das Paket *psych* laden. Dort gibt es die Funktion geometric.mean(). Wir erhalten für das geometrischen Mittel
der Wachstumsfaktoren den Wert `r options(digits=3); geometric.mean(daten$wachstum, na.rm=TRUE)`.
In der Vorlesung wird auch das arithmetische Mittel berechnet, also Nachweis,
dass wir in einem solchen Datensatz das geometrische Mittel verwenden müssen.
Für das arithmetische Mittel erhalten wir `r mean(daten$wachstum, na.rm=TRUE)`.
Der Unterscheid erscheint klein, wenn wir aber ausgehend von 1950 mit Hilfe der Mittelwerte den Wert für das Jahr 1965 berechnen erhalten wir beim arithmetischen
Mittel einen Fehler von 3,45 Milliarden DM. 

# Visualisierungen
Wir betrachen eine Zeitreihe. Solche Daten werden typischer Weise mit der Zeit auf der x-Achse und den Werten auf der y-Achse ausgegeben.


```{r plotOrig, message=FALSE, results='markup'}
# Plot der Zeitreihe
years <- seq(from =1950, to=1965, by=1)
ggplot(daten) + 
  geom_line(mapping=aes(x=Jahr, y=Bruttosozialprodukt), col=myPalette[3], size=2) +
  scale_x_discrete(limits=years) +           
  labs(
    title="Bruttosozialprodukt der Bundesrepublik Deutschland 1950 - 1965", 
    caption="Erstellt mit ggplot2 3.1.0",
    x="Jahr",
    y="Milliarden DM"
  ) 

ggsave(filename="bsp.png", plot=last_plot(), device="png",
       path="images/", width=16, height=9, units="cm")
```

# Literaturverzeichnis



