---
title: "Die Fallstudie College"
author: "Manfred Brill"
date: "Sommersemester 2019"
output: 
  html_document: 
    fig_caption: yes
    highlight: pygments
    number_sections: yes
    theme: cosmo
    toc: yes
    toc_float: yes
bibliography: literatur.bib    
---

```{r setup, include=FALSE}
knitr::opts_chunk$set(echo = TRUE)
library(knitr)
library(kableExtra)
library(tidyverse)
library(ISLR)
library(RColorBrewer)
myPalette <- brewer.pal(5, "YlGn")
# Ausgabe von double-Werte mit  zwei Stellen hinter dem Komma
options(digits=3)
```

# Daten
Der Datensatz enthält Angaben über `r nrow(College)` US-amerikanische College und stammt
aus dem ISLR-Package und [@tibshirani_13]. Wenn wir ISLR laden stehen die Daten
in der Variable *College* zur Verfügung.

In Tabelle 1 finden wir die ersten 10 Zeilen der Daten:
```{r tabelle, message=FALSE, results='markup', echo=FALSE}
kable(head(College),
        align="l",
        caption="Tabelle 1: Datensatz College - die ersten 10 Einträge") %>%
      kable_styling(bootstrap_options = c("striped", "condensed"), 
                full_width = T, 
                position = "center")
```

Wir verschaffen uns einen Überblick über die Daten:
```{r parameter, message=FALSE, echo=TRUE, eval=FALSE}
summary(College)
```

Im Text wird eine neue Spalte angelegt, mit der wir
Elite-Hochschulen kennzeichnen. Wir erledigen das mit Hilfe
von Tidyverse:

```{r elite, echo=TRUE}
College <- College %>%
   mutate(
     Elite = Top10perc>50
   )
# Wir machen die neue Spalte zu einem factor
College$Elite <- as.factor(College$Elite)

summary(College$Elite)
```

Wir sehen, dass die Mehrzahl der Einträge nicht in die Kategorie *Elite* fällt.

Im Folgenden werden die Aufgaben immer mit Hilfe von plot/histogram
und mit Hilfe von ggplot gelöst.

# Analyse mit Hilfe von plot

Die Ausgabe von *summary* ist ziemlich lang. Wir können
alternativ einige Verteilungen von Merkmalen machen:

```{r histogramme, results='markup'}
par(mfrow=c(2,2))
hist(College$Outstate, col=myPalette[2])
hist(College$Books, col=myPalette[2])
hist(College$Expend, col=myPalette[2])
hist(College$Enroll, col=myPalette[2])
```

Wir erstellen eine grafische Darstellung der Verteilung
des Merkmals *Elite*.

```{r elitePlot, echo=TRUE, results='markup'}
tab <- table(College$Elite)
barplot(tab, main="Verteilung des Merkmals Elite", col=myPalette[1])
```

Wir können die Funktion *plot* einsetzen und einen Boxplot
erstellen, der darstellt, wie sich die beiden Merkmale *Private*
und *Outstate* beeinflussen.

```{r boxplot1, echo=TRUE, results='markup'}
plot(College$Outstate ~ College$Private, main="Nicht-Landeskinder und private Hochschulen", col=myPalette[1], horizontal=TRUE)
```

Man sieht deutlich, dass die *Nicht-Landeskinder* eher an private
Hochschule gehen. Eine ähnliche Abbildung erzeugen wir, indem wir
*Private* durch *Elite* ersetzen. Auch hier erkennt man, dass
das Merkmal *Elite*, noch stärker als *PRIVATE*, dafür sorgt, dass mehr *Nicht-Landeskinder an einer Hochschule studieren. Dabei 
muss bemerkt werden, dass es auch staatliche Universitäten gibt,
die unter das Merkmal Elite fallen.


```{r boxplot2, echo=TRUE, results='markup'}
plot(College$Outstate ~ College$Elite, main="Nicht-Landeskinder und Elite-Hochschulen", col=myPalette[2], horizontal=TRUE)
```

Wir erstellen auch eine Scatterplot-Matrix mit *pairs*, allerdings machen wir keine großen 
Einstellungen und verwenden die ersten 10 Merkmale.

```{r splomPairs, echo=TRUE, results='markup'}
pairs(College[,1:10])
```

# Literaturverzeichnis



