---
title: "Beschreibende Statistik: Boxplots"
author: "Manfred Brill"
date: "Sommersemester 2019"
output:
  html_document:
    df_print: paged
    toc: yes
    toc_float: yes
    fig_caption: yes
    highligh: pygments
    theme: cosmo
    number_sections: yes
  html_notebook:
    highlight: pygments
    number_sections: yes
    theme: cosmo
    toc: yes
bibliography: literatur.bib 
---

```{r setup, include=FALSE, warnings=FALSE}
knitr::opts_chunk$set(echo = TRUE)
library(knitr)
library(kableExtra)
# Ausgabe von double-Werte mit  zwei Stellen hinter dem Komma
options(digits=3)
```

# Voraussetzungen
Dieses Dokument setzt voraus, dass Sie die grundlegenden Konzepte von R kennen. 

```{r libraries, message=FALSE, warning=FALSE, warnings=FALSE}
library(tidyverse)
library(RColorBrewer)
myPalette <- brewer.pal(5, "YlGn")
```


# Daten
Der Datensatz *Körpergröße* enthält Angaben über die Körpergröße in cm von Fauen und ist dem Buch von Benesch [@benesch_13] entnommen. Wir verwenden die 
Funktion *read_csv2* aus dem Package *Tidyverse* und lesen die Daten ein.

```{r daten, message=FALSE, echo=FALSE}
daten <- read_csv2("data/koerpergroesse_frauen.csv")
```


# Box-Plots
In einem Box- oder allgemein in einem Box-Whiskers-Plot visualisieren
wir den Median, die Quartile und allgemein die Verteilung der Stichproben-Werte. 
Wir können vertikale oder horizontale Box-Plots erstellen.

```{r plotBox, message=FALSE, results='markup'}
box1 <- ggplot(daten) + 
  geom_boxplot(mapping=aes(x="", y=Koerpergroesse),  
          fill=myPalette[3], color="black") +
  labs(
    title="Körpergröße von Frauen", 
    subtitle="",    
    x=" ",
    y="Körpergröße"
  ) 

box1

box1 + coord_flip()
```

# Literaturverzeichnis



