---
title: "Beschreibende Statistik mit R:  Parameter"
author: "Manfred Brill"
date: "Sommersemester 2019"
output:
  html_document:
    df_print: paged
    toc: yes
    toc_float: yes
    fig_caption: yes
    highligh: pygments
    theme: cosmo
    number_sections: yes
  html_notebook:
    highlight: pygments
    number_sections: yes
    theme: cosmo
    toc: yes
bibliography: literatur.bib
---

```{r setup, include=FALSE, echo=TRUE, message=FALSE}
knitr::opts_chunk$set(echo = TRUE)
library(knitr)
library(kableExtra)
library(tidyverse)
library(RColorBrewer)
myPalette <- brewer.pal(5, "YlGn")
# Ausgabe von double-Werte mit  zwei Stellen hinter dem Komma
options(digits=4)
```

# Voraussetzungen
Dieses Dokument setzt voraus, dass Sie die grundlegenden Konzepte von R kennen. 

# Daten
Als Beispieldaten verwenden wir den Datensatz *Lieferzeiten*, den wir auch in der Vorlesung verwenden. Sie finden die Daten in der Lernplattform. Die R-Anweisungen in diesem Text gehen davon aus,
dass die *csv*-Datei im Unterverzeichnis *data* liegt.
Die Daten sind [@bamberg_93] entnommen. 

Der Datensatz *BSP* enthält Angaben über die Entwicklung des Bruttosozialprodukts in der BRD und ist dem Buch
von Assenmacher [@assenmacher_96] entnommen. Wir haben ihn in der Vorlesung
als Beispiel für das geometrische Mittel verwendet.

Wir lesen die Daten mit Hilfe der Funktion *read_csv2*
aus dem Tidyverse-Package ein. Für das Bruttosozialprodukt erzeugen wir
eine weitere Spalte mit den Wachstumsfaktoren.

```{r daten, message=FALSE, echo=TRUE}
liefer <- read_csv2("data/lieferzeiten.csv")

bsp <- read_csv2("data/bsp.csv")
bsp <- bsp %>%
  mutate(
      wachstum = Bruttosozialprodukt/lag(Bruttosozialprodukt)
)
```

Die Werte einer Zeitreihe wie im Datensatz BSP können wir mit Hilfe
von *geom_line* grafisch darstellen:

```{r bspPlot, message=FALSE, echo=TRUE, results='markup'}
years <- seq(from =1950, to=1965, by=1)
ggplot(bsp) + 
  geom_line(mapping=aes(x=Jahr, y=Bruttosozialprodukt), col=myPalette[3], size=2) +
  scale_x_discrete(limits=years) +           
  labs(
    title="Bruttosozialprodukt der Bundesrepublik Deutschland 1950 - 1965", 
    x="Jahr",
    y="Milliarden DM"
  ) 
```

Es überrascht natürlich nicht, dass wir mit R alle Parameter bestimmen können, die wir in der Vorlesung eingeführt haben.
Wie in der Lehrveranstaltung betrachten wir zuerst die Lage- und anschließend die Streuungsparameter.

# Lageparameter
Für ordinale Skalen haben wir den Median und die Quantile, insbesondere die Quartile, eingeführt. Für den Median gibt es die gleichnamige Funktion
*median*. Die Quartile können wir mit der Funktion *quantile* abfragen.
Diese Funktion gibt uns neben den beiden Quartilen auch minimale und maximale Merkmalsausprägungen zurück. Der Median als 50%-Quartil ist auch in der Ausgabe enthalten. Mit q[2] und q[4] können auf die beiden Quartile zugreifen.

Wir können *quantile* eine Liste mit den gewünschten Anteilen übergeben. Im Beispiel erhalten wir so wieder die beiden Quartile Q_1 und Q_3. Rzeugen wir
einen Vektor mit Einträgen von 0.1 bis 0.9 mit Schrittweite 0.1, dann können wir auf diese Weise auch die Dezile eines Datensatzes bestimmen.

```{r lage1, message=FALSE, echo=TRUE}
liefer.median <- median(liefer$Lieferzeiten)

q <- quantile(liefer$Lieferzeiten)
liefer.q1 <- q[2]
liefer.q3 <- q[4]

pr <- c(0.25, 0.75)
q <- quantile(liefer$Lieferzeiten, probs = pr)
q

pr = seq(0.1, 0.9, 0.1)
liefer.dezile <- quantile(liefer$Lieferzeiten, probs = pr)
liefer.dezile
```

In R gibt es keine Funktion für das geometrische Mittel. Man kann natürlich
selbst eine Funktion implementieren oder das Paket *psych* laden. Dort gibt es die Funktion geometric.mean(). Dieses Package enthält auch die Funktion
*harmonic.mean*, die das harmonische Mittel berechnet. Als Beispiel
für das harmonische Mittel besetzen wir einen Vektor mit den Geschwindigkeiten eines Fahrradfahrers aus der Vorlesung.

```{r loadPsch, echo=TRUE, warning=FALSE}
library(psych)
```

```{r lage2, message=FALSE, echo=TRUE, message=FALSE}
liefer.mean <- mean(liefer$Lieferzeiten)

bsp.geoMean <- geometric.mean(bsp$wachstum)
bsp.geoMean

fahrrad <- c(4.0, 40.0)
fahrrad.harMean <- harmonic.mean(fahrrad)
fahrrad.harMean
```

# Streuungsparameter
Wenn wir die Quartile verwenden können als Streuungsparameter den 
Interquartilsabstand IQR berechnen. Die Funktion dafür in R hat diesen Namen.

```{r streuung1, message=FALSE, echo=TRUE}
liefer.iqr <- IQR(liefer$Lieferzeiten)
liefer.iqr
```

Für kardinale Skalen haben wir die Varianz und die Standardabweichung definiert. Dabei hatten wir zwei Varianten, die empirische und die korrigierte Varianz bzw. Standardabweichung, eingeführt. In R und eigentlich allen Statistik-Paketen finden wir als Default immer die korrigierte Varianz.
Die Funktionen in R heißen dafür *var* und für die korrigierte Standardabweichung *sd*. Die empirische Varianz können wir durch Multiplikation mit (n-1)/n aus der korrigierten Varianz berechnen, wenn n die Anzahl der Merkmalsausprägungen ist.

```{r streuung2, message=FALSE, echo=TRUE}
liefer.n <- nrow(liefer)

liefer.var <- var(liefer$Lieferzeiten)
liefer.var
liefer.empvar <- ((liefer.n-1)/liefer.n)*liefer.var
liefer.empvar
liefer.sd <- sd(liefer$Lieferzeiten)
liefer.sd
liefer.empsd <- sqrt(liefer.empvar)
liefer.empsd
```

# Übersichtsfunktionen
Mit Hilfe der Funktion *summary* können wir mit einem Funktionsaufruf
die wichtigesten Parameter abrufen.Das Fünfzahlen-Maß erhalten wir mit der Funktion *fivenum*. Das Package *psych*, das wir schon für das geometrische
und harmonische Mittel eingesetzt haben bietet die Funktion *describe* an,
die eine ganze Reihe von Parametern ausgibt. Diese Funktion können wir auch erweitern, wir können wie im Beispiel angeben, dass wir zusätzlich auch den IQR n die Ausgabe aufnehmen möchten.

```{r surveyFunctions, echo=TRUE}
summary(liefer$Lieferzeiten)

fivenum(liefer$Lieferzeiten)

describe(liefer$Lieferzeiten)

describe(liefer$Lieferzeiten, IQR=TRUE)
```

# Literaturverzeichnis



