---
title: "Das Beispiel Energieeffizienzklassen"
author: "Manfred Brill"
date: "Sommersemester 2019"
output: 
  html_document: 
    fig_caption: yes
    highlight: pygments
    number_sections: yes
    theme: cosmo
    toc: yes
    toc_float: yes
bibliography: literatur.bib    
---

```{r setup, include=FALSE}
knitr::opts_chunk$set(echo = TRUE)
library(readr)
library(knitr)
library(kableExtra)
library(tidyverse)
library(RColorBrewer)
myPalette <- brewer.pal(5, "YlGn")
# Ausgabe von double-Werte mit  zwei Stellen hinter dem Komma
options(digits=3)
```

# Ein Beispiel aus für einen ordinalen Datensatz
Der Datensatz enthält Angaben über die Energieeffizienzklassen
für Waschmaschinen. 
Die Daten werden als Beispiel in der Stochastik-Vorlesung
eingesetzt. Die Daten gibt es in  zwei Varianten, einmal
mit 5 und einmal mit 6 Elementen. Damit kann die Berechnung des Medians
bei einer geraden Anzahl von Elementen demonstriert werden.

Wir erzeugen  die zulässigen
Klassen: diese sind durch D, C, B, A, A+, A++ bis A+++ gegeben.
Anschließend lesen wir die Daten ein und weisen die vorher definierten Level
hinzu. Da wir später die Häufigkeiten grafisch darstellen möchten
erzeugen wir entsprechende Variablen:
```{r daten, message=FALSE, echo=TRUE}
stufen <- as.factor(c("D", "C", "B", "A", "A+", "A++", "A+++"))
daten5 <- read_delim("data/energieEffizienz5.csv", 
    ";", escape_double = FALSE, 
    col_types = cols(Effizienzklasse = col_factor(levels = stufen)))

absFr5 <- table(daten5$Effizienzklasse)

daten6 <- read_delim("data/energieEffizienz6.csv", 
    ";", escape_double = FALSE, 
    col_types = cols(Effizienzklasse = col_factor(levels = stufen)))

absFr6 <- table(daten6$Effizienzklasse)
```


Der Datensatz enthält Fantasienamen für Waschmaschinen und Angaben über Effizienzklassen.

In Tabelle 1 und 2 finden wir die absoluten und relativen Häufigkeiten:
```{r tabelleAbs5, message=FALSE, results='markup', echo=FALSE}
kable(absFr5,
        align="l",
        caption="Tabelle 1: Absolute Häufigkeiten im Datensatz Energieeffizienzklassen (n=5)",
        col.names=c("Effizienzklasse", "Häufigkeiten")) %>%
      kable_styling(bootstrap_options = c("striped", "condensed"), 
                full_width = T, 
                position = "center")
```


```{r tabelleAbs6, message=FALSE, results='markup', echo=FALSE}
kable(absFr6,
        align="l",
        caption="Tabelle 1: Absolute Häufigkeiten im Datensatz Energieeffizienzklassen (n=6)",
        col.names=c("Effizienzklasse", "Häufigkeiten")) %>%
      kable_styling(bootstrap_options = c("striped", "condensed"), 
                full_width = T, 
                position = "center")
```
# Visualisierungen

```{r plot, message=FALSE, results='markup'}
# Plots absolute Häufigkeiten
ggplot(daten5) + 
  geom_bar(mapping=aes(x=Effizienzklasse),
           fill=myPalette[3]) +
  scale_x_discrete(limits=stufen) + 
  scale_y_discrete(limits=c(0.0, 1.0, 2.0, 3.0)) +
  labs(
    title="Effizienzklassen von Waschmaschinen", 
    x="Effizienzklasse", 
    y="Absolute Häufigkeit"
  ) 

ggsave(filename="effizienz5.png", plot=last_plot(), device="png",
       path="images/", width=16, height=9, units="cm")


ggplot(daten6) + 
  geom_bar(mapping=aes(x=Effizienzklasse),
           fill=myPalette[3]) +
  scale_x_discrete(limits=stufen) + 
  scale_y_discrete(limits=c(0.0, 1.0, 2.0, 3.0)) +
  labs(
    title="Effizienzklassen von Waschmaschinen", 
    x="Effizienzklasse", 
    y="Absolute Häufigkeit"
  ) 

ggsave(filename="effizienz6.png", plot=last_plot(), device="png",
       path="images/", width=16, height=9, units="cm")

```
# Literaturverzeichnis



