---
title: "Das Beispiel Old Faithful"
author: "Manfred Brill"
date: "Sommersemester 2019"
output: 
  html_document: 
    fig_caption: yes
    highlight: pygments
    number_sections: yes
    theme: cosmo
    toc: yes
    toc_float: yes
bibliography: literatur.bib    
---

```{r setup, include=FALSE, echo=FALSE}
knitr::opts_chunk$set(echo = FALSE)
library(knitr)
library(tidyverse)
library(kableExtra)
library(RColorBrewer)
myPalette <- brewer.pal(5, "Set2")
# Ausgabe von double-Werte mit  zwei Stellen hinter dem Komma
options(digits=3)

# Empirische Varianz und Standardabweichung
source("scripts/empsd.r", encoding='UTF-8')
source("scripts/empvar.r", encoding='UTF-8')
```

# Die Daten
Im Gegebensatz zu vielen anderen Datensätzen müssen wir hier keine Daten importieren. Der Datensatz steht mit der Default-Installation zur Verfügung.
Enthalten sind 272 Beobachtungen von 2 Merkmalen, die Zeit zwischen zwei
Eruptionen dieses Geysirs im Yellowstone Nationalpark und die Dauer der Eruptionen. Mehr Details kann man mit help(faithful) in R abfragen.
Die Namen der Merkmale sind *eruptions* für die Dauer in Minuten
und *waiting*, die Zeiten zwischen zwei Eruptionen, ebenfalls in Minuten.

```{r parameter, echo=FALSE}
n <- length(faithful$eruptions)
mittelwert= mean(faithful$eruptions)
median = median(faithful$eruptions)
qs <- quantile(faithful$eruptions, type=4)
q1 <- qs[2]
q3 <- qs[4]
varianz <- empvar(faithful$eruptions)
stabw <- empsd(faithful$eruptions)
iqr <- IQR(faithful$eruptions)
minimum = min(faithful$eruptions)
maximum = max(faithful$eruptions)
spannbreite = maximum-minimum
```

Hier in Kürze die Parameter für das Merkmal eruptions:

|Parameter  | Wert |
| ------------- | ------------- |
| Arithmetisches Mittel  | `r mittelwert` |
| Median  |  `r median` |
| Minimum  | `r minimum` |
| Maximum  | `r maximum` |
| Spannbreite  | `r spannbreite` |
| Interquartilsabstand  | `r iqr` |
| Empirische Standaradabweichung  | `r stabw` |
| Empirische Varianz  | `r varianz` |

# Visualisierungen

## Histogramme
Wichtig für die Histogramme ist die Wahl der Anzahl der Klassen.
Wenn man wie in der folgenden Abbildung bei ggplot keine Angaben macht,
dann werden als Default 30 Klassen verwendet. Man erhält auch von R eine Warnung, dass dieser Default verwendet wird und dass man versuchen sollte, bessere Klassen zu bilden.

```{r histogramm1, message=FALSE, results='markup', echo=FALSE}
ggplot(data=faithful) + 
  geom_histogram(aes(x = eruptions), 
                 colour="black",
                 fill=myPalette[1],
                 show.legend=FALSE) +
  labs(
         title="Dauer der Eruptionen von Old Faithful", 
         x="Dauer in Minuten", 
         y="Absolute Häufigkeiten",
         subtitle="30 Klassen (Default ggplot)"
  )

ggsave(filename="faithfulDefault.png", plot=last_plot(), device="png",
       path="images/", width=16, height=9, units="cm")
```

Wir verwenden in den nächsten beiden Bildern eine Klassenbreite
von 0,5 und 0.05. In der Abbildung mit der Klassenbreite 0,05
sieht man sehr gut eine Teilung der Werte; oft findet man in der Literatur,
dass die Ausbrauchszeiten bei ungefähr 2 oder 4 Minuten liegen.

```{r histogramm2, message=FALSE, results='markup', echo=FALSE}
ggplot(data=faithful) + 
  geom_histogram(aes(x = eruptions), 
                 colour="black",
                 fill=myPalette[1],
                 binwidth=0.5,
                 show.legend=FALSE) +
  labs(
         title="Dauer der Eruptionen von Old Faithful", 
         x="Dauer in Minuten", 
         y="Absolute Häufigkeiten",
         subtitle="Klassenbreite 0,5"
  )

ggsave(filename="faithful05.png", plot=last_plot(), device="png",
       path="images/", width=16, height=9, units="cm")

ggplot(data=faithful) + 
  geom_histogram(aes(x = eruptions), 
                 colour="black",
                 fill=myPalette[1],
                 binwidth=0.05,
                 show.legend=FALSE) +
  labs(
         title="Dauer der Eruptionen von Old Faithful", 
         x="Dauer in Minuten", 
         y="Absolute Häufigkeiten",
         subtitle="Klassenbreite 0,05"
  )

ggsave(filename="faithful005.png", plot=last_plot(), device="png",
       path="images/", width=16, height=9, units="cm")
```

## Faustregel
In der Vorlesung haben wir verchiedene Regeln für die Bilden von Klassen betrachtet. Mit
der Faustregel ziehen wir die Wurzel aus der Anzahl der Werte  `r length(faithful$eruptions)`:
wir erhalten `r sqrt(length(faithful$eruptions))` und wählen als Wert die 16. Damit können
wir die Klassenbreite berechnen und anschließend an ggplot übergeben. Wir berechnen die Klassenbreite
und erzeugen dann die Teilungen des Werte-Intervalls mit Hilfe der Funktion *seq*.

```{r faustregel, message=FALSE, results='markup', echo=TRUE}
width=spannbreite/16

ggplot(data=faithful) + 
  geom_histogram(aes(x = eruptions), 
                 colour="black",
                 fill=myPalette[1],
                 breaks=seq(minimum, maximum, width),
                 show.legend=FALSE) +
  labs(
         title="Dauer der Eruptionen von Old Faithful", 
         x="Dauer in Minuten", 
         y="Absolute Häufigkeiten",
         subtitle="16 Klassen an Hand der Faustregel"
  )

ggsave(filename="faithfulFaust.png", plot=last_plot(), device="png",
       path="images/", width=16, height=9, units="cm")
```

## DIN-Norm
In der Vorlesung haben wir verchiedene Regeln für die Bilden von Klassen betrachtet. 
Die DIN-Norm empfiehl ab 100 Werten mindestens zehn Klassen. Wir berechnen die Klassenbreite
und erzeugen dann die Teilungen des Werte-Intervalls mit Hilfe der Funktion *seq*.

```{r din, message=FALSE, results='markup', echo=FALSE}
width=spannbreite/10

ggplot(data=faithful) + 
  geom_histogram(aes(x = eruptions), 
                 colour="black",
                 fill=myPalette[1],
                 breaks=seq(minimum, maximum, width),
                 show.legend=FALSE) +
  labs(
         title="Dauer der Eruptionen von Old Faithful", 
         x="Dauer in Minuten", 
         y="Absolute Häufigkeiten",
         subtitle="10 Klassen nach DIN-Norm"
  )

ggsave(filename="faithfuldin.png", plot=last_plot(), device="png",
       path="images/", width=16, height=9, units="cm")
```

## Regel von Scott
Scott schlägt vor die Standardabweichung für die Berechnung der Klassenbreite 
einzusetzen.

```{r scott, message=FALSE, results='markup', echo=FALSE}
nenner <- n^(1/3)
width=(3.49*stabw)/nenner

ggplot(data=faithful) + 
  geom_histogram(aes(x = eruptions), 
                 colour="black",
                 fill=myPalette[1],
                 breaks=seq(minimum, maximum, width),
                 show.legend=FALSE) +
  labs(
         title="Dauer der Eruptionen von Old Faithful", 
         x="Dauer in Minuten", 
         y="Absolute Häufigkeiten",
         subtitle="Klassenbreite nach Scott"
  )

ggsave(filename="faithfulscott.png", plot=last_plot(), device="png",
       path="images/", width=16, height=9, units="cm")
```

## Regel von Friedman-Diaconis
Friedman-Diaconis verwenden statt der Standardabweichung den Interquartilsabstand für die Berechnung der Klassenbreite 
einzusetzen.

```{r friedman, message=FALSE, results='markup', echo=FALSE}
nenner <- n^(1/3)
width=(2.0*iqr)/nenner

ggplot(data=faithful) + 
  geom_histogram(aes(x = eruptions), 
                 colour="black",
                 fill=myPalette[1],
                 breaks=seq(minimum, maximum, width),
                 show.legend=FALSE) +
  labs(
         title="Dauer der Eruptionen von Old Faithful", 
         x="Dauer in Minuten", 
         y="Absolute Häufigkeiten",
         subtitle="Klassenbreite nach Friedman-Diaconis"
  )

ggsave(filename="faithfuldiaconis.png", plot=last_plot(), device="png",
       path="images/", width=16, height=9, units="cm")
```

## Box-Plot
Wir machen noch einen Box-Plot für die Daten.

```{r box, message=FALSE, results='markup', echo=FALSE}
ggplot(faithful,aes(y = iris[,1:4]) + 
  geom_boxplot(color="black", 
               fill=myPalette[1],
               group=iris[,5],
               show.legend=FALSE) +
  scale_fill_brewer(palette="Set2") + 
  labs(
         title="Merkmal eruptions im Datensatz faithful",
         x="",
         y="Dauer der Eruption in Minuten"
  ) 
```