---
title: "Das Beispiel Familienstand"
author: "Manfred Brill"
date: "Sommersemester 2019"
output: 
  html_document: 
    fig_caption: yes
    highlight: pygments
    number_sections: yes
    theme: cosmo
    toc: yes
    toc_float: yes
bibliography: literatur.bib    
---

```{r setup, include=FALSE}
knitr::opts_chunk$set(echo = TRUE)
library(knitr)
library(kableExtra)
library(tidyverse)
library(RColorBrewer)
myPalette <- brewer.pal(5, "YlGn")
# Ausgabe von double-Werte mit  zwei Stellen hinter dem Komma
options(digits=3)
```

# Ein Beispiel aus Benesch
Der Datensatz enthält Angaben über den Familienstand einer Gruppe von befragten Personen und ist dem Buch
von Benesch [@benesch_13] entnommen. Die Daten werden als Beispiel in der Stochastik-Vorlesung
eingesetzt. Wir verwenden dieses Beispiel auch dafür, um verschiedene Reihenfolgen
auf der x-Achse bei Balkendiagrammen zu zeigen.

```{r daten, message=FALSE, echo=FALSE}
daten <- read_csv2("data/familienstand.csv")
```

Der Datensatz enthält bereits absolute Häufigkeiten für die verschiedenen Familienstände.
finden sich weiter unten.

In Tabelle 1 finden wir die absoluten Häufigkeiten:
```{r tabelleAbs, message=FALSE, results='markup', echo=FALSE}
kable(daten,
        align="l",
        caption="Tabelle 1: Absolute Häufigkeiten im Datensatz Familienstand",
        col.names=c("Ausprägungen", "Häufigkeiten")) %>%
      kable_styling(bootstrap_options = c("striped", "condensed"), 
                full_width = T, 
                position = "center")
```


# Visualisierungen

## Balkendiagramme
Jetzt geben wir die Daten grafisch aus. Wir beginnen mit Balkendiagrammen
für die absoluten Häufigkeiten und spielen hier die verschiedenen Sortierungen
auf der x-Achse durch.

Die erste Darstellung verwendet die Reihenfolge in der die Angaben in der 
Datei stehen:
```{r plotOrig, message=FALSE, results='markup'}
# Plot absolute Häufigkeiten
plotOrig <- ggplot(daten) + 
  geom_bar(mapping=aes(x=Familienstand, y = absolut), stat="identity",
           fill=myPalette[3]) +
  scale_x_discrete(limits=c("ledig", "verheiratet", "verwitwet", "geschieden")) +  
  labs(
    title="Familienstand", 
    subtitle="Reihenfolge im Datensatz",
    caption="Erstellt mit ggplot2 3.1.0",
    x="",
    y="absolute Häufigkeit"
  ) 

plotOrig

ggsave(filename="familienstandOrig.png", plot=last_plot(), device="png",
       path="images/", width=16, height=9, units="cm")
```

Die Reihenfolgen, die wir auf der x-Achse verwenden legen wir mit 
*scale_x_discrete* fest. Wir könnten die Daten auch mit *arrange* sortieren,
aber in diesem kleinen Beispiel machen wir das manuell.

Wenn wir die Merkmale auf x-Achse aufsteigend nach der absoluten Häufigkeit anordnen
erhalten wir die folgende grafische Ausgabe:
```{r plotAsc, message=FALSE, results='markup'}
# Plot absolute Häufigkeiten
plotAsc <- ggplot(daten) + 
  geom_bar(mapping=aes(x=Familienstand, y = absolut), stat="identity",
           fill=myPalette[3]) +
  scale_x_discrete(limits=c("verwitwet", "geschieden", "ledig", "verheiratet")) +  
  labs(
    title="Familienstand", 
    subtitle="Aufsteigend sortiert nach Häufigkeit",
    caption="Erstellt mit ggplot2 3.1.0",    
    y="absolute Häufigkeit",
    x=""
  ) 

plotAsc

ggsave(filename="familienstandAsc.png", plot=last_plot(), device="png",
       path="images/", width=16, height=9, units="cm")
```

Wenn wir die Merkmale auf x-Achse absteigend nach der absoluten Häufigkeit anordnen
erhalten wir die folgende grafische Ausgabe - ein Pareto-Diagramm:
```{r plotDsc, message=FALSE, results='markup'}
# Plot absolute Häufigkeiten
plotDsc <- ggplot(daten) + 
  geom_bar(mapping=aes(x=Familienstand, y = absolut), stat="identity",
           fill=myPalette[3]) +
  scale_x_discrete(limits=c("verheiratet", "ledig", "geschieden", "verwitwet")) +  
  labs(
    title="Familienstand", 
    subtitle="Absteigend sortiert nach Häufigkeit",
    caption="Erstellt mit ggplot2 3.1.0",
    x="",
    y="absolute Häufigkeit"
  ) 

plotDsc

ggsave(filename="familienstandDsc.png", plot=last_plot(), device="png",
       path="images/", width=16, height=9, units="cm")
```

Eine neutrale Darstellung erhalten wir durch eine alphabetische Reihenfolge
der Merkmale:
```{r plotAlph, message=FALSE, results='markup'}
# Plot absolute Häufigkeiten
plotAlpha <- ggplot(daten) + 
  geom_bar(mapping=aes(x=Familienstand, y = absolut), stat="identity",
           fill=myPalette[3]) +
  scale_x_discrete(limits=c("geschieden", "ledig", "verheiratet", "verwitwet")) +  
  labs(
    title="Familienstand", 
    subtitle="Alphabetische Reihenfolge",
    caption="Erstellt mit ggplot2 3.1.0",
    x="",
    y="absolute Häufigkeit"
  ) 

plotAlpha

ggsave(filename="familienstandAlph.png", plot=last_plot(), device="png",
       path="images/", width=16, height=9, units="cm")
```

## Horizontale Balkendiagramme
Wir können die Balkendiagramme auch horizontal erstellen. Das ist in ggplot
sogar sehr schnell möglich, wir fügen einfach die Funktion *coord_flip*
hinzu.


```{r plotVert, message=FALSE, results='markup'}
plotOrig + 
  coord_flip()

ggsave(filename="familienstandOrigHori.png", plot=last_plot(), device="png",
       path="images/", width=16, height=9, units="cm")

plotAsc + 
  coord_flip()

ggsave(filename="familienstandAscHori.png", plot=last_plot(), device="png",
       path="images/", width=16, height=9, units="cm")

plotDsc + 
  coord_flip()

ggsave(filename="familienstandDscHori.png", plot=last_plot(), device="png",
       path="images/", width=16, height=9, units="cm")

plotAlpha +
  coord_flip()

ggsave(filename="familienstandAlphHori.png", plot=last_plot(), device="png",
       path="images/", width=16, height=9, units="cm")
```

# Literaturverzeichnis



