---
title: "Gather an Hand des Datensatzes Niederschlag"
author: "Manfred Brill"
date: "Sommersemester 2019"
output: 
  html_document: 
    fig_caption: yes
    highlight: pygments
    number_sections: yes
    theme: cosmo
    toc: yes
    toc_float: yes
bibliography: literatur.bib    
---

```{r setup, include=FALSE}
knitr::opts_chunk$set(echo = TRUE)
library(knitr)
library(tidyverse)
library(kableExtra)
# Ausgabe von double-Werte mit  zwei Stellen hinter dem Komma
options(digits=3)
```

# Ein Beispiel aus Benesch
Der Datensatz enthält Angaben über die Niederschlagswerte in Dakar und Wien und ist dem Buch
von Benesch [@benesch_13] entnommen.  Der Datensatz wird zum Beispiel als Motivation für die Einführung
von Streuungsparametern verwendet.


```{r daten, message=FALSE, echo=FALSE}
# Code aus RStudio <<Import Dataset>>
daten <- read_delim("data/niederschlag.csv", 
    ";", escape_double = FALSE, locale = locale(date_names = "de", 
        decimal_mark = ","), trim_ws = TRUE)
```

Der Datensatz enthält 12 Zeilen, pro Monat je einen Wert für Dakar und Wien. Die Werte sind in entsprechenden
Spalten enthalten. Tabelle 1 zeigt die eingelesenen werte.
```{r kableDaten, message=FALSE, echo=FALSE}
kable(daten, align="l",
      caption="Tabelle 1: Niederschlagswerte in den Städten Wien und Dakar in mm") %>%
      kable_styling(bootstrap_options = c("striped", "condensed"), 
                full_width = T, 
                position = "center")
```

Wir verwenden gather, um einen zweiten tibble zu erstellen,
der in 'long format' ist. Damit können wir in ggplot gruppieren
und erhalten zwei Balken pro Monat. Ohne diese Gruppierung wird es aufwändig,
Box-Plots oder Balkendiagramme zu erstellen, die beide Städte in einer Darstellung
zeigen. Mit dem neuen Datenformat können wir gruppieren und ggplot
alles weitere für uns erledigen lassen.

Die Funktion gather erhält die beiden Spalten, die wir bearbeiten möchten. Wir erzeugen
key-value Paare, die wir Stadt und Niederschlag nennen. Die Spalte Stadt verwenden wir
für die Gruppierung, die Werte in Niederschlag werden grafisch ausgegeben. Der neue tibble
enthält 24 Zeilen.

```{r datenLF, message=FALSE, echo=TRUE}
datenLF <- daten %>%
               gather(
                   Wien, Dakar, key="Stadt", value="Niederschlag"
               )
```

In Tabelle 2 sehen wir das Ergebnis.
```{r gatheringKable, message=FALSE, echo=FALSE, results='markup'}
kable(datenLF,  align="l",
      caption="Tabelle 2: Niederschlagswerte in einem long format") %>%
      kable_styling(bootstrap_options = c("striped", "condensed"), 
                full_width = T, 
                position = "center")
```

# Verwendung des neuen Datenformats

Jetzt können wir einen Box-Plot oder ein Balkendiagramm erstellen lassen, der den neuen Datensatz verwendet.
Auch ein Balkendiagramm, der pro Monat zwei Balken anzeigt ist problemlos möglich.

```{r box, message=FALSE, results='markup', echo=TRUE}
ggplot(datenLF, aes(x=Stadt, y= Niederschlag, fill=Stadt)) + 
  ylim(0, 220) +
  geom_boxplot(color="black", 
               outlier.color="red", 
               outlier.shape=23, 
               outlier.size=4,
               show.legend=FALSE) +
  scale_fill_brewer(palette="Set2") + 
  labs(
         title="Niederschlagsmengen in Dakar und Wien",
         y="Niederschlag in mm"
  ) +
  coord_flip()

ggplot(datenLF, aes(x=Monat, y=Niederschlag, fill=Stadt)) + 
  ylim(0, 220) + 
  scale_x_discrete(limits=c("Januar", "Februar", "Maerz", "April", "Mai", "Juni",
                     "Juli", "August", "September", "Oktober", "November", "Dezember")) +
  geom_bar(stat="identity", 
           position="dodge") +
  scale_fill_brewer(palette="Set2") + 
      labs(
         title="Niederschlagsmengen in Dakar und Wien", 
         x="", 
         y="Niederschlagsmenge in mm"
  ) +
  coord_flip()
```

# Literaturverzeichnis



