---
title: "Grafische Ausgabe der von stetigen Verteilungen - Normalverteilung"
author: "Manfred Brill"
date: "Sommersemester 2019"
output: 
  html_document: 
    fig_caption: yes
    highlight: pygments
    number_sections: yes
    theme: cosmo
    toc: yes
    toc_float: yes
---

```{r setup, include=FALSE}
knitr::opts_chunk$set(echo = TRUE)
library(tidyverse)
library(RColorBrewer)
myPalette <- brewer.pal(5, "YlGn")
# Ausgabe von double-Werte mit  zwei Stellen hinter dem Komma
```

# Daten
Wir definieren einen x-Bereich, die Dichte geben wir mit Hilfe einer
*stat_function* in ggplot aus.

```{r daten, echo=TRUE}
xmin <- -3
daten <- tribble(
  ~x,
  xmin,
  -xmin
)

daten2 <- tribble(
  ~x,
  -3,
  6
)
```

# Die Dichte und Verteilung der Standardnormalverteilung
```{r glocke, echo=TRUE}
stdGlocke <- ggplot(data = daten, aes(x)) +
  stat_function(fun = dnorm, n = 1001, args = list(mean = 0, sd = 1),
                colour="orange", size=1.5) +  
  labs(
    title="Dichte der Standardnormalverteilung",
    y=""
  ) 

stdGlocke

ggsave(filename="standardGlocke.png", plot=last_plot(), device="png",
       path="images/", width=16, height=9, units="cm")
```

Mit Hilfe der Funktion *pnorm* erhalten wir eine grafische Ausgabe
der Verteilungsfunktion:

```{r verteilung, echo=TRUE}
stdV <- ggplot(data = daten, aes(x)) +
  stat_function(fun = pnorm, n = 1001, args = list(mean = 0, sd = 1),
                colour="orange", size=1.5) +  
  labs(
    title="Verteilung der Standardnormalverteilung",
    y=""
  ) 

stdV

ggsave(filename="standardV.png", plot=last_plot(), device="png",
       path="images/", width=16, height=9, units="cm")
```

# Normalverteilungen

Wir erstellen eine Abbildung der Dichte einer Normalverteilung.
```{r normalDichte, echo=TRUE}
ggplot(data = daten2, aes(x)) +
  stat_function(fun = dnorm, n = 1001, args = list(mean = 2, sd = 1),
                color="orange", size=1.5) +  
  labs(
    title="Dichte der Normalverteilung N(2, 1)",
    y=""
  ) 

ggsave(filename="gaussNormal.png", plot=last_plot(), device="png",
       path="images/", width=16, height=9, units="cm")
```

Zusätzlich erstellen wir noch eine grafische Ausgabe mit drei
Verteilungsfunktionen mit verschiedenen Erwartungswerten und Varianzen.

```{r mehrere, echo=TRUE}
ggplot(data = daten2, aes(x)) +
  stat_function(fun = dnorm, n = 1001, args = list(mean = 0, sd = 1),
                color="red", size=1.5) +  
  stat_function(fun = dnorm, n = 1001, args = list(mean = 2, sd = 0.5),
                color="green", size=1.5) + 
  stat_function(fun = dnorm, n = 1001, args = list(mean = 2, sd = 1),
                color="blue", size=1.5) + 
  labs(
    title="Dichtefunktionen der Normalverteilung",
    subtitle="Rot: N(0,1), Grün: N(2,0.5), Blau: N(2, 1)",
    y=""
  ) 

ggsave(filename="gaussDensities.png", plot=last_plot(), device="png",
       path="images/", width=16, height=9, units="cm")
```


```{r mehrereV, echo=TRUE}
ggplot(data = daten2, aes(x)) +
  stat_function(fun = pnorm, n = 1001, args = list(mean = 0, sd = 1),
                color="red", size=1.5) +  
  stat_function(fun = pnorm, n = 1001, args = list(mean = 2, sd = 0.5),
                color="green", size=1.5) + 
  stat_function(fun = pnorm, n = 1001, args = list(mean = 2, sd = 1),
                color="blue", size=1.5) + 
  labs(
    title="Verteilungsfunktionen der Normalverteilung",
    subtitle="Rot: N(0,1), Grün: N(2,0.5), Blau: N(2, 1)",
    y=""
  ) 

ggsave(filename="gaussDistris.png", plot=last_plot(), device="png",
       path="images/", width=16, height=9, units="cm")
```

# Visualisierung eines Quantils
Wir können grafische Darstellungen erstellen, mit denen wir
den Begriff des Quantils einer Normalverteilung visualisieren.

Dazu stellen wir zuerst wieder mit Hilfe von stat_function die
Dichte-Funktion dar und fügen anschließend mit *geom_area*
ein gefülltes Polygon hinzu.

```{r quantil, echo=TRUE}
# Polygonwerte für den gefüllten Bereich
mu <- 0
sd <- 1
q <- 0.95

# Wie viele Punkte verwenden wir für die Glockenkurve
l <- 1000
# oberer x-Wert mit qnorm berechnen
ub <- qnorm(q)
pmin <- xmin
pmax <- ub

# x-Werte für das Polygon besetzen
px <- seq(pmin, pmax, length=l)*sd + mu
# Funktionswerte berechnen mit dnorm
py <- dnorm(px, mu, sd)

polygonValues <- tibble(px, py)

qDens <- ggplot() +
  stat_function(data = daten, aes(x), 
                fun = dnorm, n = 1001, args = list(mean = 0, sd = 1),
                colour=myPalette[3], size=1.5) +  
  geom_vline(xintercept=pmax) +
  labs(
    title="95%-Quantil der Standardnormalverteilung",
    y=""
  ) 

qDens +
    geom_area(data=polygonValues, mapping=aes(x=px, y = py),
              fill=myPalette[1])

ggsave(filename="95quantile.png", plot=last_plot(), device="png",
       path="images/", width=16, height=9, units="cm")
```

Mit sehr ähnlichen Anweisungen können wir einen k-sigma Bereich oder
die Gleichung Phi(x) - Phi(-x) visualisieren - wir schneiden
einfach symmetrisch zum Erwartungswert der Dichtefunktion ab.
Wir erzeugen die Werte von oben neu, dabei ersetzen wir aber
die untere Grenze für das Polygon durch den Wert -2.

```{r ksigmaArea1, echo=TRUE}
# Polygonwerte für den gefüllten Bereich
mu <- 0
sd <- 1

# Wie viele Punkte verwenden wir für die Glockenkurve
l <- 1000
# oberer x-Wert 
ub <- 2.0
pmin <- -ub
pmax <- ub

# x-Werte für das Polygon besetzen
px <- seq(pmin, pmax, length=l)*sd + mu
# Funktionswerte berechnen mit dnorm
py <- dnorm(px, mu, sd)

polygonValues <- tibble(px, py)

ksigma1Plot <- ggplot() +
  stat_function(data = daten, aes(x), 
                fun = dnorm, n = 1001, args = list(mean = 0, sd = 1),
                colour=myPalette[3], size=1.5) +  
  geom_vline(xintercept=pmax) +
  geom_vline(xintercept=pmin) +
  labs(
    title="Phi(2)-Phi(-2)",
    y=""
  ) 

ksigma1Plot +
    geom_area(data=polygonValues, mapping=aes(x=px, y = py),
              fill=myPalette[1])

ggsave(filename="normalArea2.png", plot=last_plot(), device="png",
       path="images/", width=16, height=9, units="cm")
```

Exakt mit der gleichen Technik erstellen wir noch einen Plot für die k-sigma-Regeln, hier mit sigma = 1.

```{r ksigmaArea2, echo=TRUE}
# Polygonwerte für den gefüllten Bereich
mu <- 0
sd <- 1
k <- 1

# Wie viele Punkte verwenden wir für die Glockenkurve
l <- 1000
# oberer x-Wert 
ub <- mu + k*sd 
pmin <- -ub
pmax <- ub

# x-Werte für das Polygon besetzen
px <- seq(pmin, pmax, length=l)*sd + mu
# Funktionswerte berechnen mit dnorm
py <- dnorm(px, mu, sd)

polygonValues <- tibble(px, py)

ksigma2Plot <- ggplot() +
  stat_function(data = daten, aes(x), 
                fun = dnorm, n = 1001, args = list(mean = 0, sd = 1),
                colour=myPalette[3], size=1.5) +  
  geom_vline(xintercept=pmax) +
  geom_vline(xintercept=pmin) +
  labs(
    title= "1 Sigma-Bereich der Standardnormalverteilung",
    y=""
  ) 

ksigma2Plot +
    geom_area(data=polygonValues, mapping=aes(x=px, y = py),
              fill=myPalette[1])

ggsave(filename="ksigmaNormal.png", plot=last_plot(), device="png",
       path="images/", width=16, height=9, units="cm")
```
