---
title: "Das Beispiel Körpergröße von Frauen"
author: "Manfred Brill"
date: "Sommersemester 2019"
output: 
  html_document: 
    fig_caption: yes
    highlight: pygments
    number_sections: yes
    theme: cosmo
    toc: yes
    toc_float: yes
bibliography: literatur.bib    
---

```{r setup, include=FALSE}
knitr::opts_chunk$set(echo = TRUE)
library(knitr)
library(kableExtra)
library(tidyverse)
library(RColorBrewer)
myPalette <- brewer.pal(5, "YlGn")
# Ausgabe von double-Werte mit  zwei Stellen hinter dem Komma
options(digits=3)
```

# Ein Beispiel aus Benesch
Der Datensatz enthält Angaben über die Körpergröße in cm von Fauen und ist dem Buch
von Benesch [@benesch_13] entnommen.  Der Datensatz wird zum Beispiel als Motivation für die Einführung von
Klassen für kardinale Merkmale und bei der Einführung von Histogrammen
eingesetzt.

```{r daten, message=FALSE, echo=FALSE}
daten <- read.csv2("data/koerpergroesse_frauen.csv")
```

# Visualisierungen

## Balkendiagramme
Jetzt geben wir die Daten grafisch aus. Wir beginnen mit Balkendiagrammen
für die kardinalen Werte. Dabei bemerkt man schnell, dass es sinnvoll ist
bei kardinalen Merkmalen Klassen zu bilden und aus dem Balkendiagramm
ein Histogramm zu machen.

Die erste Darstellung verwendet die Reihenfolge in der die Angaben in der 
Datei stehen:
```{r plotOrig, message=FALSE, results='markup'}
# Plot absolute Häufigkeiten
plotAbs <- ggplot(daten) + 
  geom_bar(mapping=aes(x=Koerpergroesse), 
           fill=myPalette[3]) +
  labs(
    title="Körpergröße von Frauen", 
    caption="Erstellt mit ggplot2 3.1.0",
    x="",
    y="Absolute Häufigkeit"
  ) 

plotAbs +  scale_x_continuous(limits=c(150, 185))

ggsave(filename="koerpergroesse.png", plot=last_plot(), device="png",
       path="images/", width=16, height=9, units="cm")
```

## Histogramme
Die Abbildung zeigt, dass wir mit diesem Balkendiagramm nicht viel anfangen
können. Wir aggregieren die Werte und führen Klassen (bins) ein. Dabei
gibt es sehr viele Möglichkeiten, wie wir die Klassengrenzen bilden.
Das Argument *binwidth* kann die Ergebnisse einer Funktion
übernehmen, zum Beispiel *binwidth=function(x) 2 * IQR(x) / (length(x)^(1/3)*,
also eine anonyme Funktion. Alternativ kann man 
einen Vektor mit Grenzen an *breaks* übergeben.
Der Default für den Wert *bins* ist 30 und damit unbrauchbar - man muss
also auf jeden Fall eigene und sinnvolle Klassen bilden.
In der Vorlesung verwenden wir immer Klassen, die den rechten
Wert noch enthalten, also Intervalle (a, b]. Das können
wir auch ggplot übergeben, mit der Ästhetik *closed="right"*.
In OpenOffice wurden die einzelnen Säulen noch mit einem Rahmen
versehen, da das für eine bessere Sichtbarkeit sorgt. Dies
erreichen wir mit der Option *color="black".

Als erste Abbildung verwenden wir das Histogramm mit *geom_histogram*
und die Klassen wie in der Folie. Wir beginnen also mit dem Wert
von 152, die letzte Klasse endet bei 182 und die Klassenbreite
ist 6. Das erreichen wir mit Hilfe von *breaks=seq(152, 182, 6)*.
```{r plotHisto1, message=FALSE, results='markup'}
ggplot(daten) + 
  geom_histogram(mapping=aes(x=Koerpergroesse), closed="let", 
          breaks=seq(152, 182, 6),
          fill=myPalette[3], color="black") +
    scale_x_continuous(limits=c(150, 185)) + 
  labs(
    title="Körpergröße von Frauen", 
    subtitle="Klassenbreite 6",
    caption="Erstellt mit ggplot2 3.1.0",
    x="",
    y="absolute Häufigkeit"
  ) 

ggsave(filename="koerpergroesseHisto1.png", plot=last_plot(), device="png",
       path="images/", width=16, height=9, units="cm")
```

Eine Alternative ist die halbe Klassenbreite. Wir verwenden
10 Klassen:
```{r plotHisto2, message=FALSE, results='markup'}
ggplot(daten) + 
  geom_histogram(mapping=aes(x=Koerpergroesse), closed="left", 
          breaks=seq(152, 182, 3),
          fill=myPalette[3], color="black") +
    scale_x_continuous(limits=c(150, 185)) + 
  labs(
    title="Körpergröße von Frauen", 
    subtitle="Klassenbreite 3",    
    caption="Erstellt mit ggplot2 3.1.0",
    x="",
    y="absolute Häufigkeit"
  ) 

ggsave(filename="koerpergroesseHisto2.png", plot=last_plot(), device="png",
       path="images/", width=16, height=9, units="cm")
```

## Median und Balkendiagramm
Wir können das Balkendiagramm für diesen Datensatz dazu verwenden den Median
zu visualisieren.

```{r plotMedian, message=FALSE, results='markup'}
# Balkendiagramm und Medianlinie
plotAbs + 
  geom_vline(xintercept = 166.5, colour="red", size=1.5) +
  scale_x_discrete(limits=c(155,160,165,170,175,180)) 

ggsave(filename="koerpergroesseMedian.png", plot=last_plot(), device="png",
       path="images/", width=16, height=9, units="cm")
```

## Boxplots
```{r quantiles, message=FALSE, results='markup', echo=FALSE}
# Wir berechnen die Quantile für die Ausgabe im Text
quant <- quantile(daten$Koerpergroesse)

Q1 <- quant[2]
Q3 <- quant[4]
```

Wir verwenden das Beispiel bei der Einführung von Box-Plots und dem Interquartilsabstand. Der Median für die Körpergrößen ist
`r median(daten$Koerpergroesse)`. Das erste Quartil ist durch `r Q1` und das
dritte Quartil durch `r Q3` gegeben. Der Interquartilsabstand ist
`r Q3-Q1`. Die Werte in den Vorlesungsfolien unterscheiden sich leicht davon,
da hier ein alternativer Berechnungsalgorithmus verwendet wurde.
Der Box-Plot ist auch nicht sehr interessant, wir haben keine Fernpunkte in den Daten.

```{r plotBox, message=FALSE, results='markup'}
box1 <-ggplot(daten) + 
  geom_boxplot(mapping=aes(x="", y=Koerpergroesse),  
          fill=myPalette[3], color="black") +
  labs(
    title="Körpergröße von Frauen", 
    subtitle="",    
    caption="Erstellt mit ggplot2 3.1.0",
    x=" ",
    y="Körpergröße"
  ) 

box1

ggsave(filename="koerpergroesseBoxplot.png", plot=last_plot(), device="png",
       path="images/", width=16, height=9, units="cm")

box1 + coord_flip()

ggsave(filename="koerpergroesseBoxplotVert.png", plot=last_plot(), device="png",
       path="images/", width=16, height=9, units="cm")
```

# Literaturverzeichnis



