---
title: "Das Beispiel Lebensdauer von Ersatzteilen"
author: "Manfred Brill"
date: "Sommersemester 2019"
output: 
  html_document: 
    fig_caption: yes
    highlight: pygments
    number_sections: yes
    theme: cosmo
    toc: yes
    toc_float: yes
bibliography: literatur.bib    
---

```{r setup, include=FALSE}
knitr::opts_chunk$set(echo = TRUE)
library(knitr)
library(kableExtra)
library(tidyverse)
library(RColorBrewer)
myPalette <- brewer.pal(5, "YlGn")
# Ausgabe von double-Werte mit  zwei Stellen hinter dem Komma
options(digits=3)
```

# Ein Beispiel aus Bamberg und Baur
Der Datensatz enthält Angaben über die Lebensdauern eines Ersatzteils in Stunden und ist dem Buch
von Bamberg und Baur [@bamberg_93] entnommen.  Der Datensatz wird zum Beispiel als bei der Einführung von Histogrammen eingesetzt.

```{r daten, message=FALSE, echo=FALSE}
daten <- read.csv2("data/lebensdauer.csv")
```
# Visualisierungen

## Balkendiagramme
Jetzt geben wir die Daten grafisch aus. Wir beginnen mit Balkendiagrammen
für die kardinalen Werte. Dabei bemerkt man schnell, dass es sinnvoll ist
bei kardinalen Merkmalen Klassen zu bilden und aus dem Balkendiagramm
ein Histogramm zu machen.

Die erste Darstellung verwendet die Reihenfolge in der die Angaben in der 
Datei stehen:
```{r plotOrig, message=FALSE, results='markup'}
# Plot absolute Häufigkeiten
ggplot(daten) + 
  geom_bar(mapping=aes(x=Lebensdauer), 
           fill=myPalette[3]) +
    scale_x_continuous(limits=c(0, 600)) + 
  labs(
    title="Lebensdauer von Ersatzteilen in Stunden", 
    caption="Erstellt mit ggplot2 3.1.0",
    x="",
    y="absolute Häufigkeit"
  ) 

ggsave(filename="lebensdauer.png", plot=last_plot(), device="png",
       path="images/", width=16, height=9, units="cm")
```

## Histogramme
Die Abbildung zeigt, dass wir mit diesem Balkendiagramm nicht viel anfangen
können. Wir aggregieren die Werte und führen Klassen (bins) ein. Dabei
gibt es sehr viele Möglichkeiten, wie wir die Klassengrenzen bilden.
Das Argument *binwidth* kann die Ergebnisse einer Funktion
übernehmen, zum Beispiel *binwidth=function(x) 2 * IQR(x) / (length(x)^(1/3)*,
also eine anonyme Funktion. Alternativ kann man 
einen Vektor mit Grenzen an *breaks* übergeben.
Der Default für den Wert *bins* ist 30 und damit unbrauchbar - man muss
also auf jeden Fall eigene und sinnvolle Klassen bilden.
In der Vorlesung verwenden wir immer Klassen, die den rechten
Wert noch enthalten, also Intervalle (a, b]. Das können
wir auch ggplot übergeben, mit der Ästhetik *closed="right"*.
In OpenOffice wurden die einzelnen Säulen noch mit einem Rahmen
versehen, da das für eine bessere Sichtbarkeit sorgt. Dies
erreichen wir mit der Option *color="black".

Als erste Abbildung verwenden wir das Histogramm mit *geom_histogram*
und die Klassen wie in der Folie. Wir beginnen also mit dem Wert
von 0, die letzte Klasse endet bei 600 und die Klassenbreite
ist 100.
```{r plotHisto1, message=FALSE, results='markup'}
ggplot(daten) + 
  geom_histogram(mapping=aes(x=Lebensdauer), closed="right", 
          breaks=seq(0, 600,100),
          fill=myPalette[3], color="black") +
          scale_x_continuous(limits=c(0, 600)) + 
          labs(
             title="Lebensdauer von Ersatzteilen in Stunden", 
             subtitle="Klassenbreite 100",
             caption="Erstellt mit ggplot2 3.1.0",
             x="",
             y="absolute Häufigkeit"
  ) 

ggsave(filename="lebensdauerHisto1.png", plot=last_plot(), device="png",
       path="images/", width=16, height=9, units="cm")
```

Eine Alternative ist die halbe Klassenbreite. Wir verwenden
12 Klassen:
```{r plotHisto2, message=FALSE, results='markup'}
ggplot(daten) + 
  geom_histogram(mapping=aes(x=Lebensdauer), closed="right", 
          breaks=seq(0, 600, 50),
          fill=myPalette[3], color="black") +
    scale_x_continuous(limits=c(0, 600)) + 
  labs(
    title="Lebensdauer von Ersatzteilen in Stunden", 
    subtitle="Klassenbreite 50",    
    caption="Erstellt mit ggplot2 3.1.0",
    x="",
    y="absolute Häufigkeit"
  ) 

ggsave(filename="lebensdauerHisto2.png", plot=last_plot(), device="png",
       path="images/", width=16, height=9, units="cm")
```

# Literaturverzeichnis



