---
title: "Das Beispiel Lieferzeiten"
author: "Manfred Brill"
date: "Sommersemester 2019"
output: 
  html_document: 
    fig_caption: yes
    highlight: pygments
    number_sections: yes
    theme: cosmo
    toc: yes
    toc_float: yes
bibliography: literatur.bib    
---

```{r setup, include=FALSE}
knitr::opts_chunk$set(echo = TRUE)
library(knitr)
library(kableExtra)
library(tidyverse)
library(RColorBrewer)
myPalette <- brewer.pal(5, "YlGn")
# Ausgabe von double-Werte mit  zwei Stellen hinter dem Komma
options(digits=3)
```

# Ein Beispiel aus Bamberg und Baur
Der Datensatz enthält Angaben über Lieferzeiten in Tagen und ist dem Buch
von Bamberg und Baur [@bamberg_93] entnommen. Die Daten werden als Beispiel in der Stochastik-Vorlesung
eingesetzt. 


```{r daten, message=FALSE, echo=FALSE}
daten <- read.csv2("data/lieferzeiten.csv")

# Häufigkeiten
n <- nrow(daten)
daten.min <- min(daten$Lieferzeiten)
daten.min <- min(daten$Lieferzeiten)
daten.max <- max(daten$Lieferzeiten)
daten.mean <- mean(daten$Lieferzeiten)
daten.median <- median(daten$Lieferzeiten)
daten.var <- var(daten$Lieferzeiten)
daten.empvar <- ((n-1)/n)*daten.var
daten.sd <- sd(daten$Lieferzeiten)

absFr <- table(daten)
relFr <- absFr/nrow(daten)
```

Der Datensatz enthält `r nrow(daten)` Werte, der kleineste Wert ist `r daten.min`, der größte
Werte für die Lieferzeiten sind `r daten.max` Tage. Die restlichen statistischen Parameter
finden sich weiter unten.

In Tabelle 1 und 2 finden wir die absoluten und relativen Häufigkeiten:
```{r tabelleAbs, message=FALSE, results='markup', echo=FALSE}
kable(absFr,
        align="l",
        caption="Tabelle 1: Absolute Häufigkeiten im Datensatz Lieferzeiten",
        col.names=c("Ausprägungen", "Häufigkeiten")) %>%
      kable_styling(bootstrap_options = c("striped", "condensed"), 
                full_width = T, 
                position = "center")
```

```{r tabelleRel, message=FALSE, results='markup', echo=FALSE}
kable(relFr,
        align="l",
        col.names=c("Ausprägungen", "Anteile"),
        caption="Tabelle 2: Relative Häufigkeiten im Datensatz Lieferzeiten") %>%
      kable_styling(bootstrap_options = c("striped", "condensed"), 
                full_width = T, 
                position = "center")
```

# Visualisierungen
## Empirisiche Verteilungsfunktion
Die erste Visualisierung für den Datensatz ist die grafische Darstellung
der empirischen Verteilungsfunktion als erstes Beispiel der kumulierten Häufigkeiten
in den Vorlesungsfolien.
Die Funktion ist in R als *ecdf* verfügbar. In ggplot können wir das 
als *stat*-Funktion direkt verwenden:

```{r plotecdf, message=FALSE, results='markup'}
# Plot absolute Häufigkeiten
plotECDF <- ggplot(daten, aes(x=Lieferzeiten)) + 
  stat_ecdf(geom = "step", pad=TRUE, color=myPalette[3], size=2) +
  scale_x_discrete(limits=c(1,2,3,4,5,6,7)) +
  labs(
    title="Lieferzeiten", 
    caption="Erstellt mit ggplot2 3.1.0",    
    x="Tage", 
    y="Empirisiche Verteilungsfunktion"
  ) 

ggsave(filename="lieferzeitenEmpVer.png", plot=last_plot(), device="png",
       path="images/", width=16, height=9, units="cm")
```

## Balkendiagramme
Jetzt geben wir die Daten grafisch aus. Wir beginnen mit Balkendiagrammen
für die absoluten und relativen Häufigkeiten:
```{r plot, message=FALSE, results='markup'}
# Plot absolute Häufigkeiten
plotAbs <- ggplot(daten) + 
  geom_bar(mapping=aes(x=Lieferzeiten),
           fill=myPalette[3]) +
  scale_x_discrete(limits=c(1,2,3,4,5,6,7)) +  
  labs(
    title="Lieferzeiten", 
    x="Tage", 
    y="absolute Häufigkeit"
  ) 

plotAbs

ggsave(filename="lieferzeitenAbsolut.png", plot=last_plot(), device="png",
       path="images/", width=16, height=9, units="cm")

# Plot relative Häufigkeiten
ggplot(daten) +
  geom_bar(mapping=aes(x=Lieferzeiten, y = ..prop.., group=1), fill=myPalette[3]) +
  scale_x_discrete(limits=c(1,2,3,4,5,6,7)) +  
  labs(
    title="Lieferzeiten", 
    x="Tage", 
    y="relative Häufigkeit"
  ) 

ggsave(filename="lieferzeitenRelativ.png", plot=last_plot(), device="png",
       path="images/", width=16, height=9, units="cm")
```

Wir können auch ein horizontales Balkendiagramm erstellen:
```{r plotHori, message=FALSE, results='markup'}
plotAbs + 
  coord_flip()

ggsave(filename="lieferzeitenAbsolutHori.png", plot=last_plot(), device="png",
       path="images/", width=16, height=9, units="cm")
```

## Visualisierungen für den Median
Der Median kann mit Hilfe einer empirischen Verteilungsfunktion gut visualisiert werden. Dazu verwenden wir die Darstellung der Verteilungsfunktion, die wir bereits erstellt haben und fügen bei 0,5 eine weitere Linie ein. Damit können wir auf der x-Achse der Ausprägungen sehen, wo der Median liegt.

```{r plotMedian, message=FALSE, results='markup'}
# Plot Verteilungsfunktion und Medianlinie
plotECDF + geom_hline(yintercept = 0.5, colour="red", size=1.5)

ggsave(filename="lieferzeitenMedian.png", plot=last_plot(), device="png",
       path="images/", width=16, height=9, units="cm")
```

# Literaturverzeichnis



