---
title: "Das Beispiel cars"
author: "Manfred Brill"
date: "Sommersemester 2019"
output: 
  html_document: 
    fig_caption: yes
    highlight: pygments
    number_sections: yes
    theme: cosmo
    toc: yes
    toc_float: yes
bibliography: literatur.bib    
---

```{r setup, include=FALSE}
knitr::opts_chunk$set(echo = TRUE)
library(knitr)
library(kableExtra)
library(tidyverse)
library(RColorBrewer)
myPalette <- brewer.pal(5, "YlGn")
# Ausgabe von double-Werte mit  zwei Stellen hinter dem Komma
options(digits=3)
```

# Ein Standard-Datensatz in R - mtcars mpg
Der Datensatz enthält Angaben über PKWs, die einer Ausgabe der Zeitschrift
*Motor Trend US* aus dem Jahr 1974 entnommen sind. Neben dem Benzin-Verbrauch
sind noch 10 weitere Merkmale aufgeführt. Es gibt Daten über 32 Automobile
aus dem Modelljahr 1973-1974. Die Merkmale sind
- Name
- mpg - Verbrauch in miles per gallon
- Anzahl der Zylinder
- Hubraum
- Leistung in PS

und weitere Angaben, zum Beispiel die Anzahl der Gänge oder ob es sich um ein
Automatikgetriebe handelt. Der Datensatz kann einfach geladen werden.
Wir müssen die Daten noch etwas bearbeiten, zum Beispiel die Anzahl der
Zylinder in der Spalte *cyl* zu einem Faktor machen.


```{r daten, message=FALSE, echo=FALSE}
data(mtcars)
mtcars$cyl <- as.factor(mtcars$cyl)
```

Der Datensatz mpg enthält ähnliche Daten über 38 Autos aus den Jahren 1999 bis 2008.
Wir erhalten 234 Zeilen und 11 verschiedene Merkmale.

# Visualisierungen

## Boxplots für mtcars
Wir verwenden den Datensatz unter Anderem als Beispiel für einen Boxplot,
der mehrere Merkmale in einer Visualisierungen darstellt.
Dabei gruppieren wir nach Anzahl der Zylinder und stellen mit Hilfe
von Boxplots die Leistung in PS dar.


```{r plotBox, message=FALSE, results='markup'}
box1 <-ggplot(mtcars, aes(x=cyl, y=hp)) + 
  geom_boxplot( fill=myPalette[3], color="black",
                outlier.colour = myPalette[5]) +
  labs(
    title="Datensatz mtcars", 
    subtitle="",    
    caption="Erstellt mit ggplot2 3.1.0",
    x="Anzahl der Zylinder",
    y="Leistung in PS"
  ) 

box1

ggsave(filename="mtcarsBoxplot.png", plot=last_plot(), device="png",
       path="images/", width=16, height=9, units="cm")

box1 + coord_flip()

ggsave(filename="mtcarsBoxplotVert.png", plot=last_plot(), device="png",
       path="images/", width=16, height=9, units="cm")
```

## Boxplots für mpg
Dieses Beispiel ist aus den Hilfeseiten zu *geom_boxplot()* entnommen.
Wir geben den Verbrauch in mpg auf der Autobahn aus, dabei gruppieren
wir nach der Art des Autos.

```{r plotBoxMpg, message=FALSE, results='markup'}
box2 <- ggplot(mpg, aes(x=class, y=hwy)) + 
  geom_boxplot(fill=myPalette[3], color="black",
              outlier.colour = myPalette[5]) +
  labs(
    title="Datensatz mpg", 
    subtitle="",    
    caption="Erstellt mit ggplot2 3.1.0",
    x="Klasse",
    y="Verbrauch auf Highway in Meilen pro Gallone"
  ) 

box2

ggsave(filename="mpgBoxplot.png", plot=last_plot(), device="png",
       path="images/", width=16, height=9, units="cm")

box2 + coord_flip()

ggsave(filename="mpgBoxplotVert.png", plot=last_plot(), device="png",
       path="images/", width=16, height=9, units="cm")
```
Der Datensatz enthält auch Angaben über den Verbrauch innerhalb einer Stadt in der Spalte cty. Wir erstellen auch dafür einen Box-Plot.

```{r plotBoxMpg2, message=FALSE, results='markup'}
box3 <- ggplot(mpg, aes(x=class, y=cty)) + 
  geom_boxplot(fill=myPalette[3], color="black",
              outlier.colour = myPalette[5]) +
  labs(
    title="Datensatz mpg", 
    subtitle="",    
    caption="Erstellt mit ggplot2 3.1.0",
    x="Klasse",
    y="Verbrauch innerhalb einer Stadt in Meilen pro Gallone"
  ) 

box3 + coord_flip()

ggsave(filename="mpgBoxplot2Vert.png", plot=last_plot(), device="png",
       path="images/", width=16, height=9, units="cm")
```