---
title: "Das Beispiel Neugeborene"
author: "Manfred Brill"
date: "Sommersemester 2019"
output: 
  html_document: 
    fig_caption: yes
    highlight: pygments
    number_sections: yes
    theme: cosmo
    toc: yes
    toc_float: yes
bibliography: literatur.bib    
---

```{r setup, include=FALSE}
knitr::opts_chunk$set(echo = TRUE)
library(knitr)
library(kableExtra)
library(tidyverse)
library(RColorBrewer)
myPalette <- brewer.pal(5, "YlGn")
# Ausgabe von double-Werte mit  zwei Stellen hinter dem Komma
options(digits=3)
```

# Eine Geburtenstation
Dieses Beispiel wird während der ganzen Lehrveranstaltung verwendet, beginnend mit Skalen bis hin zur schließenden Statistik. Es gibt keine ASCII-Datei dafür, 
sondern wir verwenden wie auf den Folien eine Geburtenstation mit 10 Geburten an einem bestimmten Tag, davon sind 7 Sungs und 3 sind Mädchen. Dabei werden die 
Jungs mit "J" und die Mädchen mit "M" codiert.


```{r daten, message=FALSE, echo=FALSE}
daten <- as.data.frame(c("M", "M", "M", "J", "J", "J", "J", "J", "J", "J"))
colnames(daten) <- c("Geschlecht")

# Häufigkeiten
n <- nrow(daten)
absFr <- table(daten$Geschlecht)
```

Der Datensatz enthält `r nrow(daten)` Werte.
In Tabelle 1  finden wir die absoluten  Häufigkeiten:
```{r tabelleAbs, message=FALSE, results='markup', echo=FALSE}
kable(absFr,
        align="l",
        caption="Tabelle 1: Absolute Häufigkeiten im Datensatz Neugeborene",
        col.names=c("Ausprägungen", "Häufigkeiten")) %>%
      kable_styling(bootstrap_options = c("striped", "condensed"), 
                full_width = T, 
                position = "center")
```


# Visualisierungen
## Balkendiagramm
Jetzt geben wir die Daten grafisch aus. Wir beginnen mit Balkendiagrammen
für die absoluten  Häufigkeiten:
```{r plot, message=FALSE, results='markup', echo=FALSE}
# Plot absolute Häufigkeiten
plotAbs <- ggplot(daten) + 
  geom_bar(mapping=aes(x=Geschlecht),fill=myPalette[3]) +
  #scale_x_discrete(limits=c("Junge", "Mädchen")) +  
  labs(
    title="Neugeborenenstation Schilda, 1. April 2017", 
        caption="Erstellt mit ggplot2 3.1.0",
    x="", 
    y="Absolute Häufigkeit"
  ) 

plotAbs

ggsave(filename="neugeboreneAbsolut.png", plot=last_plot(), device="png",
       path="images/", width=16, height=9, units="cm")
```

Wir können auch ein horizontales Balkendiagramm erstellen:
```{r plotHori, message=FALSE, results='markup'}
plotAbs + 
  coord_flip()

ggsave(filename="lieferzeitenAbsolutHori.png", plot=last_plot(), device="png",
       path="images/", width=16, height=9, units="cm")
```




