---
title: "Das Beispiel Niederschläge in Wien und Dakar"
author: "Manfred Brill"
date: "Sommersemester 2019"
output: 
  html_document: 
    fig_caption: yes
    highlight: pygments
    number_sections: yes
    theme: cosmo
    toc: yes
    toc_float: yes
bibliography: literatur.bib    
---

```{r setup, include=FALSE}
knitr::opts_chunk$set(echo = TRUE)
library(knitr)
library(tidyverse)
library(kableExtra)
library(RColorBrewer)
myPalette <- brewer.pal(5, "Set2")
# Ausgabe von double-Werte mit  zwei Stellen hinter dem Komma
options(digits=3)
```

# Ein Beispiel aus Benesch
Der Datensatz enthält Angaben über die Niederschlagswerte in Dakar und Wien und ist dem Buch
von Benesch [@benesch_13] entnommen.  Der Datensatz wird zum Beispiel als Motivation für die Einführung
von Streuungsparametern verwendet. Tabelle 1 zeigt die Werte

```{r daten, message=FALSE, echo=FALSE}
# Code aus RStudio <<Import Dataset>>
daten <- read_delim("data/niederschlag.csv", 
    ";", escape_double = FALSE, locale = locale(date_names = "de", 
        decimal_mark = ","), trim_ws = TRUE)

# Länge erechnen für die empirische Standardabweichun
n <- length(daten$Wien)
multiplikator <- n/(n-1)

kable(daten, align="l",
      caption="Tabelle 1: Niederschlagswerte in den Städten Wien und Dakar in mm") %>%
      kable_styling(bootstrap_options = c("striped", "condensed"), 
                full_width = T, 
                position = "center")

# Wir verwenden gather, um einen zweiten tibble zu erstellen,
# der in 'long format' ist. Damit können wir in ggplot gruppieren
# und erhalten zwei Balken pro Monat.
datenLF <- daten %>%
                gather(
                  Wien, Dakar, key="Stadt", value="Niederschlag"
                )
```

Der Mittelwert für die Werte aus Wien ist `r mean(daten$Wien)`, der Median ist `r median(daten$Wien)`. Vergleicht man 
diese Werte mit dene für Dakar (der Mittelwert ist `r mean(daten$Dakar)`, Median ist `r median(daten$Dakar)`),
dann scheinen die Werte nicht so weit auseinander zu liegen wie man vielleicht erwarten würde.

Wir betrachen die beiden Streuungsmaße Interquartilsabstand und empirische Standardabweichung. Der Interquartilsabstand
ist `r IQR(daten$Wien)` mm für Wien und `r IQR(daten$Dakar)` mm für Dakar. Die empirische Standardabweichung für Wien
ist durch `r sqrt(multiplikator*var(daten$Wien))` mm gegeben, die empirische Varianz für Wien ist `r multiplikator*var(daten$Wien)`.
Die Werte für Dakar lauten `r sqrt(multiplikator*var(daten$Dakar))` mm mit einer empirischen Varianz von `r multiplikator*var(daten$Dakar)`. Offensichtlich streuen die Werte in Dakar deutlich stärker als in Wien.

# Visualisierungen

## Balkendiagramme
Wir beginnen mit Balkendiagrammen
für die beiden Städte, die wir in ein Diagramm einbauen. Die Balkendiagramme für die einzelnen Städte
verwenden einen einheitlichen Maßstab für die y-Achse, damit man die Werte vergleichen kann.
Wir geben die Balkendiagramme für beide Städte einzeln aus, mit dem gleichen Maßstab auf der y-Achse,
um die Werte besser vergleichen zu können, und in einem gemeinsamen Balkendiagramm. Alle Balkendiagramme
produzieren wir sowohl vertikal als auch horizontal.

```{r bar, message=FALSE, results='markup', echo=FALSE}
balkenWien <- ggplot(daten, aes(x=Monat)) + 
  ylim(0, 220) +
  scale_x_discrete(limits=c("Januar", "Februar", "Maerz", "April", "Mai", "Juni",
                     "Juli", "August", "September", "Oktober", "November", "Dezember")) +
  geom_bar(stat="identity", mapping=aes(y=Wien),
                fill=myPalette[3], position="dodge") +    
  labs(
    title="Niederschlagsmengen in Wien", 
    x="", 
    y="Niederschlagsmenge in mm"
  ) 

# Schräge Beschriftung für besere Lesbarkeit
balkenWien +  theme(axis.text.x=element_text(angle=45,hjust=1))

ggsave(filename="niederschlagWien.png", plot=last_plot(), device="png",
      path="images/", width=16, height=9, units="cm")

balkenWien + coord_flip()

ggsave(filename="niederschlagWienVert.png", plot=last_plot(), device="png",
      path="images/", width=16, height=9, units="cm")

balkenDakar <- ggplot(daten, aes(x=Monat)) + 
  ylim(0, 220) + 
  scale_x_discrete(limits=c("Januar", "Februar", "Maerz", "April", "Mai", "Juni",
                     "Juli", "August", "September", "Oktober", "November", "Dezember")) +
  geom_bar(stat="identity", mapping=aes(y=Dakar),
                fill=myPalette[2], position="dodge") + 
  labs(
    title="Niederschlagsmengen in Dakar", 
    x="", 
    y="Niederschlagsmenge in mm"
  )  

balkenDakar + theme(axis.text.x=element_text(angle=45,hjust=1))

ggsave(filename="niederschlagDakar.png", plot=last_plot(), device="png",
      path="images/", width=16, height=9, units="cm")

balkenDakar + coord_flip()

ggsave(filename="niederschlagDakarVert.png", plot=last_plot(), device="png",
      path="images/", width=16, height=9, units="cm")

balken <- ggplot(datenLF, aes(x=Monat, y=Niederschlag, fill=Stadt)) + 
  ylim(0, 220) + 
  scale_x_discrete(limits=c("Januar", "Februar", "Maerz", "April", "Mai", "Juni",
                     "Juli", "August", "September", "Oktober", "November", "Dezember")) +
  geom_bar(stat="identity", 
                position="dodge") +
  scale_fill_brewer(palette="Set2") + 
      labs(
         title="Niederschlagsmengen in Dakar und Wien", 
         x="", 
         y="Niederschlagsmenge in mm"
  ) 

balken + theme(axis.text.x=element_text(angle=45,hjust=1)) +

ggsave(filename="niederschlag.png", plot=last_plot(), device="png",
      path="images/", width=16, height=9, units="cm")

balken + coord_flip()

ggsave(filename="niederschlagVert.png", plot=last_plot(), device="png",
      path="images/", width=16, height=9, units="cm")
```

## Polar-Plots
Mit ggplot können wir schnell aus Balkendiagrammen Polar-Plots erstellen. Dafür müssen wir das Koordinatensystem
wechseln. Auch hier verwenden wir für alle Abbildungen einen einheitlichen Maßstab für die y-Achse.

```{r polar, message=FALSE, results='markup', echo=FALSE}
balkenWien + coord_polar()

balkenDakar + coord_polar()

balken + coord_polar()
```

## Box-Plots
Hier machen wir noch die Box-Plots hin, gleich für beide Städte in einer Plot. DAs geht jetzt wieder mit dem
tibble, den wir mit gather erzeugt haben. Das Beispiel auch verwenden, um gather zu erläutern (und endlich selbst zu verstehen). Die Länge der Whiskers sind als Default das 1,5-fache des Interquartilsabstands.
Auch diese Darstellung fertigen wir in zwei Ausführungen an, horizonal und vertikal.
Man erkenn gut die beiden Aussenpunkte für Dakar, die letztendlich dazu führen, dass die Streuungsmaße so groß sind.

```{r box, message=FALSE, results='markup', echo=FALSE}
box <- ggplot(datenLF, aes(x=Stadt, y= Niederschlag, fill=Stadt)) + 
  ylim(0, 220) +
  geom_boxplot(color="black", 
               outlier.color="red",
               outlier.fill="red",
               outlier.shape=23, 
               outlier.size=4,
               show.legend=FALSE) +
  scale_fill_brewer(palette="Set2") + 
  labs(
         title="Niederschlagsmengen in Dakar und Wien",
         y="Niederschlag in mm"
  ) 

box

ggsave(filename="niederschlagBox.png", plot=last_plot(), device="png",
      path="images/", width=16, height=9, units="cm")

box + coord_flip()

ggsave(filename="niederschlagBoxVert.png", plot=last_plot(), device="png",
      path="images/", width=16, height=9, units="cm")
```

## Fehlerbalken
Für Tschebyscheff und andere Betrachtungen werden Abbildungen erzeugt, die Fehlerbalken
mit geom_errorbar erzeugen. Hier können wir die Länge der Balken selbst einstellen, also
neben k=1 auch k=2 oder andere k-Werte verwenden.

Als Vorbereitung berechnen wir die Mittelwerte und die Standardabweichungen für die
beiden Städte nochmals und speichern diese Werte in Variablen ab, die wir anschließend
für die Darstellung der Fehlerbalken verwenden. Wir verwenden die empirische
Standardabweichung, deshalb korrigieren wir das Ergebnis von sd mit Hilfe des Multiplikators n/(n-1).

Bemerkung: in den Seiten zur Evaluation findet man, wie das mit Hilfe einer Pipeline
in tidyverse geht. Hier machen wir das "per Hand".

```{r barsPrep, message=FALSE, results='markup', echo=TRUE}
barsDF <- tibble(
             Stadt = factor(c("Wien", "Dakar")),
             Means = c(mean(daten$Wien), mean(daten$Dakar)),
             SE = c(multiplikator*sd(daten$Wien), multiplikator*sd(daten$Dakar))
           )

barWien <- tibble(
             Stadt = factor(c("Wien")),
             Means = c(mean(daten$Wien)),
             SE = c(multiplikator*sd(daten$Wien))
         )


# Wir speichern den k-Wert für die Abbildung in einer Variable ab
k <- 1
```

```{r bars, message=FALSE, results='markup', echo=TRUE}
bars1 <- ggplot(data=barsDF, aes(Means, Stadt, colour=Stadt)) + 
  xlim(-50, 150) +
  geom_errorbarh(xmin=barsDF$Means-k*barsDF$SE, xmax=barsDF$Means+k*barsDF$SE, 
                 height=0.3, size=1.5,
                 show.legend=FALSE) +
  geom_point(shape=21, size=4, fill="grey",
             show.legend=FALSE)

bars1 + scale_color_brewer(palette="Set2") + 
        labs(
         title="Niederschlagsmengen in Dakar und Wien (k=1)",
         x="Niederschlag in mm"
        ) 

ggsave(filename="niederschlagBark1.png", plot=last_plot(), device="png",
      path="images/", width=16, height=9, units="cm")

k <- 2
bars2 <- ggplot(data=barsDF, aes(Means, Stadt, colour=Stadt)) + 
  xlim(-150, 200) +
  geom_errorbarh(xmin=barsDF$Means-k*barsDF$SE, xmax=barsDF$Means+k*barsDF$SE, 
                 height=0.3, size=1.5,
                 show.legend=FALSE) +
  geom_point(shape=21, size=4, fill="grey",
             show.legend=FALSE)

bars2 + scale_color_brewer(palette="Set2") + 
        labs(
         title="Niederschlagsmengen in Dakar und Wien (k=2)",
         x="Niederschlag in mm"
         ) 

ggsave(filename="niederschlagBark2.png", plot=last_plot(), device="png",
      path="images/", width=16, height=9, units="cm")
```


```{r barsWien, message=FALSE, results='markup', echo=TRUE}
k <- 1
barW <- ggplot(data=barWien, aes(Means, Stadt, colour=Stadt)) + 
  xlim(-50, 150) +
  geom_errorbarh(xmin=barWien$Means-k*barWien$SE, xmax=barWien$Means+k*barWien$SE, 
                 height=0.3, size=1.5,
                 show.legend=FALSE) +
  geom_point(shape=21, size=4, fill="grey",
             show.legend=FALSE)

barW + scale_color_brewer(palette="Set2") + 
        labs(
         title="Niederschlagsmengen inWien (k=1)",
         x="Niederschlag in mm"
         )
```

# Literaturverzeichnis



