---
title: "Simulation eines Punktschätzers"
author: "Manfred Brill"
date: "Sommersemester 2019"
output: 
  html_document: 
    fig_caption: yes
    highlight: pygments
    number_sections: yes
    theme: cosmo
    toc: yes
    toc_float: yes
---

```{r setup, include=FALSE}
knitr::opts_chunk$set(echo = TRUE)
library(tidyverse)
```

# Anwendung
Für die Darstellung der Punktschätzer verwenden wir im Skript 
zu schließender Statistik eine Stichprobe aus 10 elektronischen Bauteilen, die wir darauf überprüfen, ob sie funktionstüchtig sind
(1) oder nicht (0). Damit können wir eine einfache Zählvariable erzeugen und die *Erfolgswahrscheinlichkeit*, hier die Ausschuss-Wahrscheinlichkeit, schätzen. Im Text
werden bereits zwei willkürliche Werte aufgezählt. In diesem Dokument setzen wir einen Wert von p und simulieren mit Hilfe von *rbinom* zehn Stichproben, die jeweils wieder 10 Werte enthalten.
Das arithmetische Mittel jeder Stichprobe verwenden wir als Punktschätzer. Damit wollen wir klar machen, dass ein Punktschätzer
so gut wie immer falsch liegt.

# Durchführung

```{r grundgesamtheit, echo=TRUE}
p <- 0.32
size <- 1
n <- 10
trials <- 10
```
Wir simulieren eine Binomialverteilung mit Erfolgswahrscheinlichkeit p = ´r p` und den Ausprägungen 0 und 1. Wir erzeugen
`r trials` Stichproben und speichern die arithmetischen Mittel,
die Punktschätzung für die gesuchte Erfolgswahrscheinlichkeit,
in einem Vektor ab.

```{r simulation, echo=TRUE}
estimates <- rep(0.0, n)

for(i in 1:n) {
   estimates[i] <- mean(rbinom(n, size, p))
}

estimates
```

Wir erhalten jedes Mal eine andere Schätzung, die mehr oder weniger
weit von p entfernt ist. Wir können die Mittelwertsregel anwenden, dann werden die Schätzungen besser und erhalten als Schätzung für p
den Wert `r mean(estimates)`.



