---
title: "Scheinkorrelation"
author: "Manfred Brill"
date: "Sommersemester 2019"
output: 
  html_document: 
    fig_caption: yes
    highlight: pygments
    number_sections: yes
    theme: cosmo
    toc: yes
    toc_float: yes
---

```{r setup, include=FALSE}
knitr::opts_chunk$set(echo = TRUE, tidy=TRUE)
library(knitr)
library(tidyverse)
library(RColorBrewer)
myPalette <- brewer.pal(8, "Accent")
options(digits=3)
```

# Beispiel
Dieser Text beschreibt das Beispiel zum Thema Scheinkorrelation aus Fahrmeir et. al. Wir verwenden zwei Datensätze: einmal wortschatz.csv, der Angaben zur Körpergröße und zum Wortschatz von Kindern enthält. Und den Datensatz wortschatz2.csv, der zusätzlich Angaben über das Alter der Kinder enthält. Ziel des Beispiels ist es zu zeigen, dass in wortschatz.csv nur eine Scheinkorrelation entsteht. Der Zusammenhang wird über das dritte, in wortschatz2.csv enthaltene Merkmal des Alters erklärbar.

# Import der Datensätze
Wir lesen die Daten mit read.csv2 ein:
```{r read}
data <- read.csv2(file="data/wortschatz.csv", header=TRUE)
data2 <- read.csv2(file="data/wortschatz2.csv", header=TRUE)
```

Die Körpergröße ist im Datensatz in Zentimeter angegeben. Der Wortschatz wird
durch die in einem in den Sommerferien verfassten Text Worte beschrieben. Das Lebensalter
ist in Jahren angegeben.

Hier die Werte zum Wortschatz und Körpergröße:
```{r show, echo=FALSE}
kable(data)
```

Und hier die Werte, ergänzt um eine Spalte mit Angaben zur Körpergröße:
```{r show2, echo=FALSE}
kable(data2)
```

# Wortschatz und Körpergröße
Da beide Merkmale in wortschatz.csv kardinal sind können den Korrelationskoeffizienten berechnen
und erhalten einen Wert von `r cor(data$Wortschatz, data$Körpergrösse, method="pearson")`. Dieser
Wert deutet eigentlich auf einen relativen lineare Zusammenhang hin. 

Auch das Streuungsdiagramm untertützt diesen Wert:
```{r scatter}
ggplot(data, aes(Wortschatz, Körpergrösse)) +
       geom_point(color=myPalette[1], size=3) +
       labs(title="Wortschatz und Körpergröße")

ggsave(filename="wortschatzGroesse.png", plot=last_plot(), device="png",
       path="images/", width=16, height=9, units="cm")
```

# Eine Scheinkorrelation
Schon der gesunde Menschenverstand sagt uns, dass dieser Zusammenhang keinen Sinn macht.
Wenn wir das dritte Merkmal jeweils mit dem Wortschatz und der Körpergröße betrachten
erhalten wir die beiden folgenden Streuungsdiagramme:

```{r scatter2}
ggplot(data2, aes(Alter, Wortschatz)) +
       geom_point(color=myPalette[1], size=3) +
       labs(title="Wortschatz und Lebensalter")

ggsave(filename="alterWortschatz.png", plot=last_plot(), device="png",
       path="images/", width=16, height=9, units="cm")

ggplot(data2, aes(Alter, Körpergrösse)) +
       geom_point(color=myPalette[1], size=3) +
       labs(title="Körpergröße und Lebensalter")

ggsave(filename="alterGroesse.png", plot=last_plot(), device="png",
       path="images/", width=16, height=9, units="cm")
```

Natürlich erwarten wir steigendem Lebensalter sowohl einen größeren Wortschatz und auch
eine Körpergröße, was die beiden Streuungsdiagramme auch nahe legen. Auch 
die Korrelationskoeffizienten haben entsprechende Werte. Der Pearson-Koeffizient
zwischen Lebensalter und Wortschatz ist durch **`r cor(data2$Wortschatz, data2$Alter, method="pearson")`** gegeben. Der Korrelationskoeffizient zwischen Körpergröße
und Lebensalter ist mit **`r cor(data2$Körpergrösse, data2$Alter, method="pearson")`**
noch deutlich höher, wie auch zu erwarten war.
